高雄高等行政法院簡易判決
　　　　　　　　　　　　　　　　 94年度簡字第00227號
原　　　告　甲○○
被　　　告　高雄市政府
代　表　人　乙○○代理市長
上列當事人間因消防法事件，原告不服內政部中華民國94年5月9
日台內訴字第0930005991號訴願決定，提起行政訴訟。本院判決
如下：
    主  文
原告之訴駁回。
訴訟費用由原告負擔。
    事實及理由
一、緣原告為坐落高雄市前鎮區○○○路33號「慶明企業社」之
    負責人，係該場所實際支配管理權人。被告所屬消防局南區
    救災救護大隊瑞隆分隊於民國（下同）93年5月26日派員前
    往該場所實施檢查，發現該場所儲放之已灌氣逾期未送驗液
    化石油氣鋼瓶共計33桶，違反公共危險物品及可燃性高壓氣
    體設置標準暨安全管理辦法第75條第1項之規定，乃當場開
    立舉發違反消防法案件通知單（編號：006504號）予以舉發
    。經被告認定原告違反公共危險物品及可燃性高壓氣體設置
    標準暨安全管理辦法第75條第1項規定，有違反消防法第15
    條第2項規定事實，乃依消防法第42條規定，以93年6月11日
    高市府消預字第0930031657號消防法案件處分書裁處原告新
    台幣（下同）4萬元罰鍰。原告不服，提起訴願，經遭決定
    駁回，遂提起本件行政訴訟。
二、原告起訴意旨略以：（一）原告乃合法申請營利事業登記設
    立慶明企業社，經營液化石油氣零售買賣，供應民生之必須
    ，每日供應消費者液化石油氣數量不一，亦依照消防法令相
    關規定送驗鋼瓶，常有送氣供應客戶時尚未逾期，惟消費用
    戶使用期間非原告所能全面掌控，致時有收回空桶時已經過
    期，灌裝場收受空瓶之工作，匆忙紊亂，稍有不慎，逾期鋼
    瓶之存在，勢所難免，絕非原告之故意，實乃疏忽所致。再
    者，原告亦不可能為節省1、2百元之檢驗費，甘冒受罰之理
    。（二）裁罰性行政處分，其構成要件與法律效果，應由法
    律定之；而消防法第15條、第42條雖有關於公共危險物品及
    可燃性高壓氣體設置設備、儲存、處理、搬運等安全管理事
    項，及違反之處罰規定，惟「公共危險物品及可燃性高壓氣
    體設置標準暨安全管理辦法」，究係行政院內政部消防署自
    行頒訂消防法空白授權之補充規範，質屬行政命令之單行法
    規，高雄市政府消防局逕依其第75條第1項規定，認定原告
    違反其規範，再依消防法第15條及第42條裁處罰鍰，容有未
    洽。（三）又按司法院釋字第394號解釋有謂涉及人民權利
    之限制，其處罰之構成要件與法律效果，應由法律定之；法
    律若授權行政機關訂定法規命令予以規範，亦須為明確之規
    定，始符憲法第23條法律保留之意旨；另按中央法規標準法
    第5條第2款規定：「關於人民之權利、義務，應由法律訂定
    之」，查消防相關罰則如消防法、災害防治法、民防法，就
    其裁罰處分之構成要件、事項及處分標準，皆為法律明文規
    定，僅消防法第15條第2項以粗糙空白授權任由消防主管機
    關訂定之，再依第42條為模糊之裁罰，顯有爭議。（四）再
    按內政部消防署自行訂定之「各級消防主管機關辦理消防安
    全檢查違法案件處理注意事項表」、「公共危險物品及可燃
    性高壓氣體各類事業場所違規程度裁處分類表」，依行政程
    序法第158條至第162條等相關規定，係消防主管機關規範下
    級機關內部秩序及運作，所為非直接對外發生法規範效力之
    一般抽象之規定，其可自行訂定、廢止；惟對外並無直接規
    範之效力。故被告依據法規命令「公共危險物品及可燃性高
    壓氣體設置標準暨安全管理辦法」、行政規則「各級消防主
    管機關辦理消防檢查處理注意事項表」、「公共危險物品及
    可燃性高壓氣體各類事業場所違規程度裁處分類表」等，認
    定原告違法，顯然違反法律保留及授權明確性之原則，故被
    告之裁罰處分係屬違法，應予撤銷。（五）參閱司法院釋字
    第412號解釋，吳庚大法官不同意見書第3段，其意旨乃法律
    若授權行政機關訂定法規命令予以規範，須為具體明確之規
    定，若僅概括三、五條法律授權行政機關以訂定之次級規範
    方式加以替代．．．行政機關發布之法規命令已非執行法律
    之補充規定，乃係構成「以命令代替法律之僭越」、「行政
    立法使權力分立之憲法原理遭受結構性之破壞」。消防法第
    15條第2項但書將相關核心事項，空白授權內政部消防署自
    行訂定單行行政命令及法源未臻明確之行政規則，被告等據
    以認定違法，逕依消防法第42條裁處罰鍰，事件認定及法源
    依據，尚有爭議，應予撤銷。（六）又中央法規標準法第20
    條第1項第4款規定：「同一事項規定於二以上之法規，無分
    別存在之必要」，消防法、公共危險物品及可燃性高壓氣體
    設置標準暨安全管理辦法、各級消防主管機關辦理消防安全
    檢查違法案件處理注意事項表、公共危險物品及可燃性高壓
    氣體各類事業場所違規程度裁罰分類表，相關消防法令等是
    否疊床架屋，莫衷一是，其中有無分別存在之必要，已然洞
    察。消防主管機關、單位應依法行政，裁罰應有法律明文之
    規定，相關規定亦應體認實際並考量其侵害性大小，適時修
    正兼顧私經濟正當營運之需求為是等語，聲明求為判決訴願
    決定及原處分均撤銷。被告則以：（一）查被告所屬消防局
    稽查人員於93年5月26日至高雄市前鎮區○○○路33號「慶
    明企業行」實施檢查，發現該場所存放已灌氣逾期未送驗液
    化石油氣鋼瓶合計33支，有存證照片、陳報單、舉發通知單
    及逾期鋼瓶查處清冊等影本附原處分卷可稽，原告違反消防
    法第15條及管理辦法第75條規定之事實洵堪認定，被告據以
    依同法第42條規定裁處原告4萬元罰鍰，於法並無不合。（
    二）次查「公共危險物品及可燃性高壓氣體設置標準暨安全
    管理辦法」係由內政部依消防法第15條授權訂定之法規命令
    ，其訂定之內容係在授權範圍內，就有關項目之細節性，技
    術性事項訂定之，並無逾越母法之授權範圍，自與法律保留
    原則無違。又「各級消防主管機關辦理消防安全檢查違法案
    件處理注意事項」之表5「違反消防法第15條有關公共危險
    物品及可燃性高壓氣體設置標準暨安全管理規定之裁處基準
    表」則為內政部為協助各級消防機關行使裁量權而發布之行
    政規則，被告自得於審酌個案之裁罰金額時引為參考，且上
    揭裁罰基準表並未逾越消防法第42條規定，原告稱上揭裁罰
    基準表違反法律保留及授權明確性原則乙節，顯有誤解。至
    關於罰鍰額度部分，按消防法第42條規定之罰鍰額度為2萬
    元以上10萬元以下，核其以相對罰鍰訂其額度之目的即在授
    權主管機關能權衡違規情節給予妥適之處分以符比例原則，
    故原處分對裁處罰鍰之額度即有裁量權，其裁量之結果如無
    明顯過當之情形，即非法所不許。查本案逾期未送驗瓦斯鋼
    瓶合計33支，屬嚴重違規之等級，再者瓦斯為可燃性高壓氣
    體，其具公共危險發生之潛在性，且該鋼瓶遭查獲時已灌氣
    完畢，故被告乃酌處4萬元罰鍰，堪稱允當等語，資為抗辯
    ，聲明求為判決駁回原告之訴。
三、按「本法所稱管理權人係指依法令或契約對各該場所有實際
    支配管理權者；其屬法人者，為其負責人。」、「公共危險
    物品及可燃性高壓氣體應依其容器、裝載及搬運方法進行安
    全搬運；達管制量時，應在製造、儲存或處理場所以安全方
    法進行儲存或處理。前項公共危險物品及可燃性高壓氣體之
    範圍及分類，製造、儲存或處理場所之位置、構造及設備之
    設置標準，儲存、處理及搬運之安全管理辦法，由中央主管
    機關會同中央目的事業主管機關定之。但公共危險物品及可
    燃性高壓氣體之製造、儲存、處理或搬運，中央目的事業主
    管機關另訂有安全管理規定者，依其規定辦理。」、「第15
    條所定公共危險物品及可燃性高壓氣體之製造、儲存或處理
    場所，其位置、構造及設備未符合設置標準，或儲存、處理
    及搬運未符合安全管理規定者，處其管理權人或行為人新台
    幣2萬元以上10萬元以下罰鍰；經處罰鍰後仍不改善者，得
    連續處罰，並得予以30日以下停業或停止其使用之處分。」
    分別為消防法第2條、第15條及第42條所明定。次按「液化
    石油氣製造及處理場所之經營者應於容器檢驗期限屆滿前，
    將容器送往中央主管機關認可之檢驗場，依定期檢驗基準實
    施檢驗；經檢驗合格之容器，應附加合格標示。」公共危險
    物品及可燃性高壓氣體設置標準暨安全管理辦法第75條第1
    項訂有明文。查上開「公共危險物品及可燃性高壓氣體設置
    標準暨安全管理辦法」係內政部會同經濟部依據消防法第15
    條第2項規定之授權所訂立之法規命令，核其授權規定明確
    ，上述規定內容並與消防法授權意旨相符，與法律保留原則
    及授權明確性均屬無違，爰予援用。
四、經查：
（一）本件原告為「慶明企業社」之負責人即經營者，而該企業
      社是從事液化煤氣買賣一節，已經原告於起訴狀中陳述明
      確，復有該企業社之營利事業登記證影本一件附原卷可稽
      ，故原告為消防法所稱之管理權人，而「慶明企業社」所
      在營業場所則為公共危險物品處理場所甚明；又被告所屬
      消防局檢查人員是於93年5月26日16時10分許，在坐落高
      雄市前鎮區○○○路33號「慶明企業社」發現該場所儲放
      之已灌氣逾期未送驗液化石油氣鋼瓶33桶（22公斤14 桶
      、16公斤14桶、10公斤1桶、4公斤4桶），違反公共危險
      物品及可燃性高壓氣體設置標準暨安全管理辦法第75條第
      1 項之規定，乃當場開立舉發違反消防法案件通知單（編
      號：006504號）予以舉發，經被告認原告違反公共危險物
      品及可燃性高壓氣體設置標準暨安全管理辦法第75條第1
      項規定，有違反消防法第15條第2項規定事實，乃依消防
      法第42條規定，以93年6月11日高市府消預字第
      0930031657 號處分書，裁處原告4萬元罰鍰等情，業據兩
      造分別陳述在卷，並有上開第006504號舉發違反消防法案
      件通知單、現場照片、取締家用液化石油氣逾期鋼瓶查處
      清冊及處分書附原處分卷可稽。是本件以原告為管理權人
      之「慶明企業社」，其營業場所係屬公共危險物品處理場
      所，然其卻儲放已灌氣逾期未送驗液化石油氣鋼瓶計33桶
      ，則其有違反「公共危險物品及可燃性高壓氣體設置標準
      暨安全管理辦法」第75條第1項規定之行為甚明。
（二）按「人民違反法律上之義務而應受行政罰之行為，法律無
      特別規定時，雖不以出於故意為必要，仍須以過失為其責
      任條件。但應受行政罰之行為，僅須違反禁止規定或作為
      義務，而不以發生損害或危險為其要件者，推定為有過失
      ，於行為人不能舉證證明自己無過失時，即應受處罰。」
      業經司法院釋字第275號解釋在案。本件原告經營之「慶
      明企業社」是以從事販賣桶裝瓦斯為業，則原告對於該營
      業場所儲放之液化石油氣鋼瓶，應於期限屆滿前，將鋼瓶
      送往中央主管機關認可之驗瓶場實施檢驗一節，本即有注
      意之義務，此亦為原告所能注意，而原告是因每日出入之
      鋼瓶數量不一，消費用戶使用期間原告不能全面掌控，致
      有收回空瓶時已經過期未送檢之情形，亦據原告於起訴狀
      中陳述甚明，惟原告原得於收回空瓶後，將逾期未檢驗合
      格之鋼瓶先送檢驗合格，再灌氣販賣，足見原告對鋼瓶逾
      期送檢之情，縱無故意，亦有應注意、並能注意而疏未注
      意之過失；是原告有違反依據消防法第15條第2項規定授
      權訂立之「公共危險物品及可燃性高壓氣體設置標準暨安
      全管理辦法」第75條第1項規定之事實，即堪認定。原告
      以其僅是因消費用戶使用期間原告不能全面掌控，致查獲
      當時有逾期未送檢驗之液化石油氣鋼瓶，爭執其不應受罰
      云云，實不足取。
五、又按「對於人民違反行政法上義務之行為科處裁罰性之行政
    處分，涉及人民權利之限制，其處罰之構成要件及法律效果
    ，應由法律定之。若法律就其構成要件，授權以命令為補充
    規定者，授權之內容及範圍應具體明確，然後據以發布命令
    ，始符憲法第23條以法律限制人民權利之意旨，．．．。」
    司法院釋字第313號解釋足資參照。又參以司法院釋字第394
    號解釋理由書「．．．準此，凡與限制人民自由權利有關之
    事項，應以法律或法律授權命令加以規範，方與法律保留原
    則相符。故法律授權訂定命令者，如涉及限制人民之自由權
    利時，其授權之目的、範圍及內容須符合具體明確之要件；
    若法律僅為概括授權時，固應就該項法律整體所表現之關聯
    意義為判斷，而非拘泥於特定法條之文字；惟依此種概括授
    權所訂定之命令祇能就執行母法有關之細節性及技術性事項
    加以規定，尚不得超越法律授權之外，逕行訂定制裁性之條
    款．．．」。可知，對於人民違反行政法上義務之行為科處
    裁罰性之行政處分，其處罰之構成要件亦可由法律授權以命
    令為之，只需其授權內容及範圍具體明確，亦與法律保留原
    則無違；又所謂授權內容及範圍是否具體明確，則應就該項
    法律整體所表現之關聯意義為判斷，而非拘泥於特定法條之
    文字。查上開消防法第15條第2項明文規定：「可燃性高壓
    氣體之範圍及分類，製造、儲存或處理場所之位置、構造及
    設備之設置標準，儲存、處理及搬運之安全管理辦法，由中
    央主管機關會同中央目的事業主管機關定之。」故其授權中
    央主管機關會同中央目的事業主管機關訂定管理辦法之範圍
    及內容，不論自其法條文字或法律整體所表現之關聯意義觀
    之，均已甚具體明確，並內政部會同經濟部依據此條授權訂
    立之「公共危險物品及可燃性高壓氣體設置標準暨安全管理
    辦法」，亦是於上述法律授權範圍內就授權項目為細節性及
    技術性事項之規定，不僅未逾越消防法授權之範圍，亦與消
    防法是為維護公共安全及確保人民生命財產之立法目的相符
    。又「公共危險物品及可燃性高壓氣體設置標準暨安全管理
    辦法」，並無關於違反該辦法之違規行為應如何處罰之規定
    ，亦即關於違反「公共危險物品及可燃性高壓氣體設置標準
    暨安全管理辦法」之行為，其罰則是訂立於母法消防法第42
    條。本件被告即是以原告有未符合公共危險物品及可燃性高
    壓氣體設置標準暨安全管理辦法第75條第1項規定之行為，
    認定原告有消防法第15條第2項規定之違章，而依同法第42
    條之規定對原告裁處4萬元罰鍰之處分，依上開所述，其所
    適用之法令並無欠缺授權明確性及因而違反法律保留情事，
    故原告援引中央法規標準法及司法院釋字第394號解釋，爭
    執本件原處分有違法律保留及授權明確性原則云云，並無可
    採。另原處分援引之「各級消防主管機關辦理消防檢查處理
    注意事項」表五「違反消防法第15條有關公共危險物品及可
    燃性高壓氣體設置標準暨安全管理規定之裁處基準表」則屬
    上級行政機關所定供下級行政機關（原處分機關）作為裁量
    參考準則之行政規則，並非原處分機關作為裁罰處分之依據
    ，即其並無處罰構成要件及法律效果之規定，故原告據以爭
    執其有違法律保留及授權明確性原則云云，更屬誤會，而不
    足取。
六、綜上所述，原告之主張均無可採；故被告以原告有未依「公
    共危險物品及可燃性高壓氣體設置標準暨安全管理辦法」第
    75條第1項關於液化石油氣經銷商應於液化石油氣鋼瓶有效
    期限內實施定期送檢之規定，認原告違反消防法第15條第2
    項規定，並依「違反消防法第15條有關公共危險物品及可燃
    性高壓氣體設置標準暨安全管理規定之裁處基準表」規定，
    認被告儲存逾檢驗期限之鋼瓶超過10支，屬第一次嚴重違規
    ，乃依同法第42條規定裁處原告4萬元罰鍰，即無違誤。訴
    願決定予以維持，亦無不合。原告提起本件訴訟，求為撤銷
    訴願決定及原處分，為無理由，應予駁回。又本件屬簡易事
    件，故不經言詞辯論為之。
七、據上論結，本件原告之訴為無理由，依行政訴訟法第233條
    第1項、第236條、第195條第1項後段、第98條第3項前段，
    判決如主文。
中　　華　　民　　國　　94　　年　 　8　　月　 31  　 日
                        第二庭法  官　 簡慧娟
以上正本係照原本作成。
如不服本判決，應於送達後20日內，向本院提出上訴狀並表明上
訴理由，如於本判決宣示後送達前提起上訴者，應於判決送達後
20日內補提上訴理由書（須按他造當事人人數附繕本）。
提起上訴應預繳送達用雙掛號郵票7份（每份34元）。
中　　華　　民　　國　　94　　年　 　8　　月　 31  　 日
　　　　　　　　　　　　　　　書記官   楊曜嘉
附註:
行政訴訟法第235條（第1項、第2項）:
對於適用簡易程序之裁判提起上訴或抗告，須經最高行政法院之
許可。
前項許可，以訴訟事件所涉及之法律見解具有原則性者為限。
